ACORDAO-COMPLETO-2387671

ACÓRDÃO 14575/2019 ATA 44/2019 - PRIMEIRA CÂMARA

VISTOS, relatados e discutidos estes autos de tomada de contas especial instaurada pelo Fundo Nacional de Desenvolvimento da Educação (FNDE) , em razão da não comprovação da boa e regular aplicação dos recursos repassados ao município de Porto Velho/RO, para a execução do Programa Brasil Alfabetizado.
ACORDAM os ministros do Tribunal de Contas da União, reunidos em sessão da 1ª Câmara, diante das razões expostas pelo relator, em:
9.1. considerar revel, para todos os efeitos, o Sr. Roberto Eduardo Sobrinho, nos termos do art. 12, § 3º, da Lei 8.443/1992, dando-se prosseguimento ao processo;
9.2. julgar irregulares as contas do Sr. Roberto Eduardo Sobrinho, com fundamento no art. 16, III, "c", da Lei 8.443/1992, e condená-lo ao pagamento das quantias a seguir especificadas, atualizadas monetariamente e acrescidas de juros de mora, calculados a partir das datas especificadas até a data do efetivo recolhimento, fixando o prazo de 15 (quinze) dias, a contar da notificação, para que comprove, perante o Tribunal (art. 214, III, "a", do RI/TCU) , o recolhimento da dívida aos cofres do Fundo Nacional de Desenvolvimento da Educação, na forma da legislação em vigor:
	Valor do débito (R$) 
	Data de ocorrência

	20.438,00
	6/10/2005

	19.000,66
	7/11/2005

	19.000,66
	5/12/2005

	19.000,66
	6/12/2005

9.3. autorizar, desde logo, nos termos do art. 28, II, da Lei 8.443/1992, a cobrança judicial das dívidas; caso não atendida a notificação;
9.4. em atendimento ao disposto no § 3º do art. 16 da Lei 8.443/1992, remeter cópia desta deliberação à Procuradoria da República no Estado de Rondônia, para a adoção das medidas que entender cabíveis.

Tomada de contas especial instaurada em razão da não comprovação da boa e regular aplicação de recursos repassados para a execução do Programa Brasil Alfabetizado.

Primeira Câmara

Município de Porto Velho/RO.

3. Interessados/Responsáveis:
3.1. Interessados: Fundo Nacional de Desenvolvimento da Educação (00.378.257/0001-81); Município de Porto Velho/RO (05.903.125/0001-45)
3.2. Responsável: Roberto Eduardo Sobrinho (XXX.661.088-XX).

13.1. Ministros presentes: Walton Alencar Rodrigues (Presidente) e Benjamin Zymler.
13.2. Ministros-Substitutos convocados: Augusto Sherman Cavalcanti e Marcos Bemquerer Costa.
13.3. Ministro-Substituto presente: Weder de Oliveira (Relator).

WEDER DE OLIVEIRA

Reproduzo a seguir, com os ajustes de forma pertinentes, a instrução da Secex-TCE inserta à peça 18 dos presentes autos:
"INTRODUÇÃO 
1.	Cuidam os autos de tomada de contas especial instaurada pelo Fundo Nacional de Desenvolvimento da Educação (FNDE) , em desfavor do Sr. Roberto Eduardo Sobrinho, na condição de prefeito municipal de Porto Velho/RO (gestões 2005-2008 e 2009-2012) , por irregularidades na gestão dos recursos repassados àquela municipalidade por conta do Programa Brasil Alfabetizado/Bralf, referente ao exercício de 2005.
HISTÓRICO
2.	Após análise da prestação de contas apresentada pela Secretaria Municipal de Educação-SEMED, o FNDE emitiu ao responsável a Notificação 13430/2006 - DIPRA/CGCAP/DIFIN/FNDE, apontando pendências relacionadas à execução de receita e despesas e pagamentos efetuados, além da constatação de que os extratos bancários apresentados não guardavam correspondência com a conta específica (peça 3, p. 3) . Na oportunidade, foi solicitado o saneamento das pendências ou a devolução dos recursos recebidos. Em atendimento, a Secretaria Municipal de Educação apresentou nova documentação.
3.	Feita a reanálise com os novos elementos, emitiu-se a Notificação 37978/2007, onde são apontadas irregularidades relacionadas aos demonstrativos da execução da receita e da despesa e de pagamentos efetuados e ao comprovante de devolução de recursos-proponente (peça 3, p. 13) . Na oportunidade, solicitou-se mais uma vez o saneamento das pendências ou a devolução dos recursos. Em resposta, o Sr. Erivaldo de Souza Almeida, Secretário Municipal de Educação-Adjunto, apresentou nova documentação com o intuito de dirimir as pendências apontadas. A documentação foi analisada, resultando na emissão do Parecer 068298/2008 - COPRA/CGCAP/DIF1N/FNDE, aprovando a prestação de contas (peça 10, p. 157) .
4.	Entretanto, o recebimento de documentação relativa a Procedimento Investigatório Criminal forçou o desarquivamento do processo e a reavaliação das contas, fato tratado na Informação 053/2014 - DIAFI/COPRA/CGCAP/DIFIN/FNDE (peça 10, p. 161-162) . Na reanálise, foi constatado que os pagamentos de prestação de serviços não foram especificados, bem como não foi informado o CPF, CNPJ ou documento de identificação dos prestadores de serviços. 
5.	Conforme Relatório de TCE 68/2015 (peça 5) , o objeto do Bralf consistia na transferência automática de recursos financeiros, em caráter suplementar, aos Estados, Distrito Federal e Municípios, destinados a ações de Formação de Alfabetizadores e Alfabetização de Jovens e Adultos. 
6.	No presente caso, os recursos foram transferidos ao município de Porto Velho por meio das seguintes ordens bancárias: 20050B780033, no valor de R$ 20.438,00, em 4/10/2005; 20050B780057, no valor de R$ 19.000,66, em 2/11/2005; 20050B780178, no valor de R$ 19.000,66, em 1/12/2005; e 20050B780229, no valor de R$ 19.000,66, em 1/12/2005.
7.	O que levou à instauração da tomada de contas especial foi a não demonstração das despesas efetuadas, situação prevista no art. 8º, da Lei 8.443/92. A irregularidade ficou configurada pela falta de elementos comprobatórios dessas despesas, o que levou à impugnação dos valores repassados. Assim, o débito corresponde às parcelas transferidas, corrigidas a partir da data da transferência, conforme a seguinte tabela:
	ORDEM BANCÁRIA
	VALOR (R$) 
	DATA

	20050B780033
	20.438,00
	4/10/2005

	20050B780057
	19.000,66
	2/11/2005

	20050B780178
	19.000,66
	1/12/2005

	20050B780229
	19.000,66
	1/12/2005

8.	A apreciação dos pareceres e relatórios técnicos do FNDE revela que os recursos repassados ao município à conta do Programa Brasil Alfabetizado/Bralf foram transferidos e utilizados na administração do Sr. Roberto Eduardo Sobrinho.
9.	Além das informações contidas no item IV do Relatório de Tomada de Contas Especial 68/2015/FNDE sobre a responsabilização pelo dano (peça 5) , há nos autos inúmeros instrumentos de convocação do Sr. Roberto Eduardo Sobrinho, expedidos pelo FNDE, que consolidam a responsabilidade em seu nome. São exemplos a Notificação 13430/2006/FNDE (peça 3, p. 3) , a Notificação 37978/2007/FNDE (peça 3, p. 5) , o Ofício 251/2014/FNDE/MEC, de 7/4/2014 (peça 3, p. 10) , e o Ofício 793/2014/FNDE/MEC, de 15/9/2014 (peça 3, p. 8) .  
10.		A irregularidade ficou caracterizada pela falta dos elementos comprobatórios das despesas efetuadas. A situação ora analisada encontra-se dentre aquelas previstas no art. 8.º da Lei 8.443/92 pela não comprovação da aplicação dos recursos recebidos. A ocorrência se enquadra no caso previsto no Art. 16, III, 'b' e 'c', da Lei 8.443/92.
11.	A responsabilidade do Sr. Roberto Eduardo Sobrinho, ex-prefeito do município de Porto Velho, está bem caracterizada no item IV do Relatório de TCE 68/2015/FNDE (peça 5, p. 9) :
'Da análise dos documentos às fls. 13-14 verifica-se que o Senhor Roberto Eduardo Sobrinho, Prefeito Municipal de Porto Velho - RO, no período de 2005-2008 e 2009-2012, era a pessoa responsável pela gestão dos recursos federais recebidos por meio do BRALF/2005 e, no entanto, não tomou as medidas para a devida prestação de contas, sendo, portanto, a responsável pelo prejuízo apurado nesta tomada de contas especial'.
12.	A caracterização do dano e a quantificação do débito estão demonstradas no item V do Relatório de TCE 68/2015/FNDE, onde estão evidenciadas que as datas de atualização das parcelas glosadas são aquelas dos créditos das ordens bancárias (peça 5, p. 9) .  
13.	Os demais requisitos exigidos na IN/TCU 71/2012 estão presentes nos autos, a exemplo do Relatório de Auditoria 1500/2015 (peça 6) ; Certificado de Auditoria 1500/2015 (peça 7) ; Parecer do Dirigente do Órgão de Controle Interno 1500/2015 (peça 8) ; Pronunciamento Ministerial (peça 9) .
14.	Na instrução inicial da Secretaria de Controle Externo da Bahia (peça 11) , analisando-se os documentos nos autos, entendeu-se que a imputação da responsabilidade pelas irregularidades apontadas era do Sr. Roberto Eduardo Sobrinho (CPF XXX.661.088-XX) , ex-prefeito do município de Porto Velho/RO (gestões 2005-2008 e 2009-2012) .
15.	Dessa forma, concluiu-se pela necessidade de realização de citação do Sr. Roberto Eduardo Sobrinho (CPF XXX.661.088-XX) , ex-prefeito do município de Porto Velho/RO (gestões 2005-2008 e 2009-2012) , com fundamento nos arts. 10, § 1º, e 12, incisos I e II, da Lei 8.443/1992 c/c o art. 202, incisos I e II, do RI/TCU, para que apresentasse alegações de defesa e/ou recolhesse aos cofres do Fundo Nacional de Desenvolvimento da Educação (FNDE) as quantias impugnadas, por causa da irregularidade abaixo transcrita:
'Irregularidade: na condição de gestor dos recursos, não efetuou a demonstração das despesas efetuadas com os recursos do Fundo Nacional de Desenvolvimento da Educação/FNDE/MEC, recebidos em 2005 por conta do Programa Brasil Alfabetizado/BRALF. Os pagamentos efetuados a título de 'prestação de serviços' não foram especificados, bem como não foi informado o CPF, CNPJ ou documento de identificação dos prestadores de serviços, contrariando o disposto nos arts. 6º a 8º da Resolução CD/FNDE nº 23, de 08/06/2005'.
16.	A quantia impugnada na citação foi apresentada conforme quadro abaixo:
	ORDEM BANCÁRIA
	VALOR ORIGINAL (R$) 
	DATA DA OCORRÊNCIA

	20050B780033
	20.438,00
	04/10/05

	20050B780057
	19.000,66
	02/11/05

	20050B780178
	19.000,66
	01/12/05

	20050B780229
	19.000,66
	01/12/05

17.	Em cumprimento ao pronunciamento da unidade (peça 13) , foi efetuada a citação do responsável, Sr. Roberto Eduardo Sobrinho (CPF XXX.661.088-XX) , nos moldes adiante:
	Ofício/Edital
	Data do ofício
	Data de Recebimento do Ofício
	Nome do Recebedor do Ofício
	Observação
	Fim do Prazo para defesa

	Ofício 3353/2017-TCU/SECEX-BA (peça 15) 
	28/11/2017
	27/12/2017 (vide AR de peça 16) 
	Roberto Sobrinho
	Ofício encaminhado ao endereço do responsável constante na base de dados da Receita Federal (peça 14) 
	11/1/2018

18.	Transcorrido o prazo regimental, o responsável permaneceu silente, devendo ser considerado revel, nos termos do art. 12, §3º, da Lei 8.443/1992.
EXAME TÉCNICO
19.	Este processo foi inicialmente instruído pela Secretaria de Controle Externo da Bahia, sendo posteriormente transferido para a Secretaria de Controle Externo de Tomada de Contas Especial, conforme Portaria Segecex 9/2018, de 2/5/2018.
20.	Apesar de os débitos estarem datados do ano de 2005, observa-se que não houve prejuízo ao contraditório e à ampla defesa, pois não se operou o transcurso do prazo decenal previsto na IN 71/12, uma vez que o responsável foi diversas vezes notificado na fase interna, como segue:
	Ofício
	Data de Recebimento

	Notificação 13430/2006/DIPRA/CGCAP/DIFIN/FNDE, de 18/10/2006 (peça 3, p. 3) 
	Não consta AR nos autos

	Notificação 37978/2007/DIPRA/CGCAP/DIFIN/FNDE, de 14/8/2007 (peça 3, p. 5) 
	Não consta AR nos autos

	Oficio 793/2014 - DIAFI/COPRA/CGCAP/DIFIN/FNDE/MEC, de 15/9/2014 (peça 3, p. 8) 
	26/9/2014 (peça 3, p. 1) 

	Oficio 251/2014 - DIAFI/COPRA/CGCAP/DIFIN/FNDE, de 7/4/2014 (peça 3, p. 10-13) 
	11/4/2014 (peça 3, p. 7) 

20.1.	Ainda que não conste nos autos o AR das duas primeiras notificações, verifica-se que as notificações realizadas em 2014, com avisos de recebimento válidos, foram recebidas antes do transcurso do prazo decenal.
Da validade das notificações
21.	Preliminarmente, cumpre tecer breves considerações sobre a forma como são realizadas as comunicações processuais no TCU. A esse respeito, destacam-se o art. 179, do Regimento Interno do TCU (Resolução 155, de 4/12/2002) e o art. 4º, inciso III, § 1º, da Resolução TCU 170, de 30 de junho de 2004, in verbis:
'Art. 179. A citação, a audiência ou a notificação, bem como a comunicação de diligência, far se ão:
I - mediante ciência da parte, efetivada por servidor designado, por meio eletrônico, fac-símile, telegrama ou qualquer outra forma, desde que fique confirmada inequivocamente a entrega da comunicação ao destinatário;
II - mediante carta registrada, com aviso de recebimento que comprove a entrega no endereço do destinatário;
III - por edital publicado no Diário Oficial da União, quando o seu destinatário não for localizado
 (...) 
Art. 3º As comunicações serão dirigidas ao responsável, ou ao interessado, ou ao dirigente de órgão ou entidade, ou ao representante legal ou ao procurador constituído nos autos, com poderes expressos no mandato para esse fim, por meio de:
I - correio eletrônico, fac-símile ou telegrama;
II - servidor designado;
III - carta registrada, com aviso de recebimento;
IV - edital publicado no Diário Oficial da União, quando o seu destinatário não for localizado, nas hipóteses em que seja necessário o exercício de defesa'.
Art. 4º. Consideram-se entregues as comunicações:
I - efetivadas conforme disposto nos incisos I e II do artigo anterior, mediante confirmação da ciência do destinatário;
II - realizadas na forma prevista no inciso III do artigo anterior, com o retorno do aviso de recebimento, entregue comprovadamente no endereço do destinatário;
III - na data de publicação do edital no Diário Oficial da União, quando realizadas na forma prevista no inciso IV do artigo anterior.
§ 1º O endereço do destinatário deverá ser previamente confirmado mediante consulta aos sistemas disponíveis ao Tribunal ou a outros meios de informação, a qual deverá ser juntada ao respectivo processo.
 (...) '.
22.	Bem se vê, portanto, que a validade da citação via postal não depende de que o aviso de recebimento seja assinado pelo próprio destinatário da comunicação, o que dispensa a entrega do AR em 'mãos próprias'. A exigência da norma é no sentido de o Tribunal verificar se a correspondência foi entregue no endereço correto, residindo aqui a necessidade de certeza inequívoca. 
23.	Não é outra a orientação da jurisprudência do TCU, conforme se verifica dos julgados a seguir transcritos:
'São válidas as comunicações processuais entregues, mediante carta registrada, no endereço correto do responsável, não havendo necessidade de que o recebimento seja feito por ele próprio (Acórdão 3648/2013-TCU-Segunda Câmara, Relator Ministro JOSÉ JORGE) ;
É prescindível a entrega pessoal das comunicações pelo TCU, razão pela qual não há necessidade de que o aviso de recebimento seja assinado pelo próprio destinatário. Entregando se a correspondência no endereço correto do destinatário, presume-se o recebimento da citação. (Acórdão 1019/2008-TCU-Plenário, Relator Ministro BENJAMIN ZYMLER) ;
As comunicações do TCU, inclusive as citações, deverão ser realizadas mediante Aviso de Recebimento - AR, via Empresa Brasileira de Correios e Telégrafos, bastando para sua validade que se demonstre que a correspondência foi entregue no endereço correto. (Acórdão 1526/2007-TCU-Plenário, Relator Ministro AROLDO CEDRAZ) '.
24.	A validade do critério de comunicação processual do TCU foi referendada pelo Supremo Tribunal Federal, nos termos do julgamento do MS-AgR 25.816/DF, por meio do qual se afirmou a desnecessidade da ciência pessoal do interessado, entendendo-se suficiente a comprovação da entrega do 'AR' no endereço do destinatário:
'EMENTA: AGRAVO REGIMENTAL. MANDADO DE SEGURANÇA. DESNECESSIDADE DE INTIMAÇÃO PESSOAL DAS DECISÕES DO TRIBUNAL DE CONTAS DA UNIÃO. ART. 179 DO REGIMENTO INTERNO DO TCU. INTIMAÇÃO DO ATO IMPUGNADO POR CARTA REGISTRADA, INICIADO O PRAZO DO ART. 18 DA LEI nº 1.533/51 DA DATA CONSTANTE DO AVISO DE RECEBIMENTO. DECADÊNCIA RECONHECIDA. AGRAVO IMPROVIDO.
O envio de carta registrada com aviso de recebimento está expressamente enumerado entre os meios de comunicação de que dispõe o Tribunal de Contas da União para proceder às suas intimações.
O inciso II do art. 179 do Regimento Interno do TCU é claro ao exigir apenas a comprovação da entrega no endereço do destinatário, bastando o aviso de recebimento simples.'
25.	No presente caso, a citação do responsável se deu no endereço cadastrado no banco de dados da Receita Federal (peça 14) , com a comprovada entrega do ofício citatório nesse endereço (peça 16) . A propósito, consta que o próprio destinatário assinou o Aviso de Recebimento.
26.	Nos processos do TCU, a revelia não leva à presunção de que seriam verdadeiras todas as imputações levantadas contra os responsáveis, diferentemente do que ocorre no processo civil, em que a revelia do réu opera a presunção da verdade dos fatos narrados pelo autor. Dessa forma, a avaliação da responsabilidade do agente não pode prescindir da prova existente no processo ou para ele carreada.
27.	Ao não apresentar sua defesa, o responsável deixou de produzir prova da regular aplicação dos recursos sob sua responsabilidade, em afronta às normas que impõem aos gestores públicos a obrigação legal de, sempre que demandados pelos órgãos de controle, apresentar os documentos que demonstrem a correta utilização das verbas públicas, a exemplo do contido no art. 93 do Decreto-Lei 200/67: 'Quem quer que utilize dinheiros públicos terá de justificar seu bom e regular emprego na conformidade das leis, regulamentos e normas emanadas das autoridades administrativas competentes.'
28.	Mesmo as alegações de defesa não sendo apresentadas, considerando o princípio da verdade real que rege esta Corte, procurou-se buscar, em manifestação do responsável na fase interna desta Tomada de Contas Especial, se havia algum argumento que pudesse ser aproveitado a seu favor. No entanto, o responsável não se manifestou na fase interna, não havendo, assim, nenhum argumento que possa vir a ser analisado e posteriormente servir para afastar as irregularidades apontadas (peça 5, p. 11, item 18, alínea a) .
29.	Em se tratando de processo em que a parte interessada não se manifestou acerca das irregularidades imputadas, não há elementos para que se possa efetivamente aferir e reconhecer a ocorrência de boa-fé na conduta dos responsáveis, podendo este Tribunal, desde logo, proferir o julgamento de mérito pela irregularidade das contas, conforme nos termos dos §§ 2º e 6º do art. 202 do Regimento Interno do TCU. (Acórdão 2064/2011-TCU-Primeira Câmara (relator: Ubiratan Aguiar) , 6.182/2011-TCU-1a Câmara (relator: Weber de Oliveira) , 4.072/2010-TCU-1a Câmara (Relator: Valmir Campelo) , 1.189/2009-TCU-1a Câmara (Relator: Marcos Bemquerer) , 731/2008-TCU-Plenário (Relator: Aroldo Cedraz) .
INFORMAÇÕES ADICIONAIS
30.	Em atendimento ao item 9.4, do Acórdão 1772/2017-TCU-Plenário, Relator Ministro Augusto Sherman Cavalcanti, foi efetuada pesquisa no sistema processual do TCU, e foram encontrados os seguintes processos, em aberto e com débitos imputáveis ao responsável: TC Processo 003.480/2016-0, TC Processo 004.985/2017-6, TC Processo 008.166/2017-0, TC Processo 029.704/2017-0, TC Processo 037.004/2018-2, TC Processo 043.359/2018-3, TC Processo 005.956/2019-6 e TC Processo 005.972/2019-1.
31.	Vale ressaltar que a pretensão punitiva, conforme Acórdão 1441/2016-TCU-Plenário, que uniformizou a jurisprudência acerca dessa questão, subordina-se ao prazo geral de prescrição indicado no art. 205, do Código Civil, que é de dez anos, contados da data de ocorrência da irregularidade sancionada, nos termos do art. 189, do Código Civil, sendo esse prazo interrompido pelo ato que ordenar a citação, a audiência ou a oitiva do responsável. No caso em exame, ocorreu a prescrição. Verifica-se que a execução do programa ocorreu em 2005, sendo que a citação foi ordenada tão somente em 24/11/2007, razão pela qual não proporemos sanção.
32.	Quanto à data de atualização dos débitos, a citação ocorreu considerando as datas das ordens bancárias, entretanto, em atendimento ao art. 9º, inciso I, da Instrução Normativa TCU 71/2012, com a redação preconizada pela Instrução Normativa TCU 76/2016, os débitos devem ser atualizados a partir da data de crédito na conta corrente. Como essa modificação não é substancial e é benéfica ao responsável, não há necessidade de realizar uma nova citação.
CONCLUSÃO
33.	Dessa forma, o responsável deve ser considerado revel, nos termos do art. 12, §3º, da Lei 8.443/1992, devendo as contas do Sr. Roberto Eduardo Sobrinho serem julgadas irregulares, procedendo-se à imputação de débito. 
PROPOSTA DE ENCAMINHAMENTO
34.	Diante do exposto, submetem-se os autos à consideração superior, propondo: 
a) considerar revel o Sr. Roberto Eduardo Sobrinho (CPF XXX.661.088-XX) , prefeito municipal de Porto Velho/RO (gestões 2005-2008 e 2009-2012) , para todos os efeitos, dando-se prosseguimento ao processo, com fulcro no art. 12, § 3º, da Lei n. 8.443/92;
b) julgar irregulares, nos termos dos arts. 1º, inciso I, 16, inciso III, alínea 'c', § 2º, da Lei 8.443/92 c/c os arts. 19 e 23, inciso III, da mesma Lei, e com arts. 1º, inciso I, 209, inciso III, 210 e 214, inciso III, do Regimento Interno/TCU, as contas Sr. Roberto Eduardo Sobrinho (CPF XXX.661.088-XX) , prefeito municipal de Porto Velho/RO (gestões 2005-2008 e 2009-2012) , condenando-o ao pagamento das importâncias a seguir especificadas, atualizadas monetariamente e acrescidas dos juros de mora, calculados a partir das datas discriminadas até a data do efetiva quitação do débito, fixando-lhe o prazo de quinze dias, para que comprove, perante o Tribunal, o recolhimento das referidas quantias aos cofres do FNDE, nos termos do art. 23, inciso III, alínea 'a', da citada lei;
	VALOR ORIGINAL (R$) 
	DATA DA OCORRÊNCIA

	20.438,00
	6/10/2005

	19.000,66
	7/11/2005

	19.000,66
	5/12/2005

	19.000,66
	6/12/2005

Valor do débito corrigido até 8/7/2019: R$ 160.625,29
c) autorizar, desde logo, a cobrança judicial da dívida, caso não atendida a notificação, na forma do disposto no art. 28, inciso II, da Lei 8.443/92;
d) autorizar também, desde logo, se requerido, com fundamento no art. 28, inciso I, da Lei 8.443, de 1992 c/c o art. 217, §§ 1º e 2º do Regimento Interno, o parcelamento da dívida em até 36 parcelas, incidindo sobre cada parcela, corrigida monetariamente, os correspondentes acréscimos legais fixando-lhe o prazo de quinze dias, a contar do recebimento da notificação, para comprovar perante o Tribunal o recolhimento da primeira parcela, e de trinta dias, a contar da parcela anterior, para comprovar os recolhimentos das demais parcelas, devendo incidir sobre cada valor mensal, atualizado monetariamente, os juros de mora devidos, no caso do débito, na forma prevista na legislação em vigor, alertando os responsáveis de que a falta de comprovação do recolhimento de qualquer parcela importará o vencimento antecipado do saldo devedor, nos termos do § 2º do art. 217 do Regimento Interno deste Tribunal;
e) enviar cópia do acórdão a ser prolatado ao Procurador-Geral da República no Estado de Rondônia, nos termos do § 3º do art. 16 da Lei 8.443/1992 c/c o § 7º do art. 209 do Regimento Interno do TCU, para adoção das medidas cabíveis, informando-lhe que o inteiro teor da deliberação pode ser consultado no endereço www.tcu.gov.br/acordaos;
f) enviar cópia do acórdão que vier a ser proferido ao FNDE e ao responsável, para ciência, informando-lhes que a presente deliberação, acompanhada do relatório e do voto que a fundamentam, está disponível para consulta no endereço www.tcu.gov.br/acordaos, além de esclarecer que, caso requerido, o TCU poderá fornecer sem custos as correspondentes cópias, de forma impressa".
O MP/TCU, representado pelo procurador Júlio Marcelo de Oliveira, manifestou-se de acordo com a proposta da Secex-TCE (peça 21) .
É o relatório.

não há.

Procurador Júlio Marcelo de Oliveira.

TOMADA DE CONTAS ESPECIAL.CONVÊNIO. NÃO COMPROVAÇÃO DA BOA E REGULAR APLICAÇÃO DOS RECURSOS. CITAÇÃO. REVELIA. CONTAS IRREGULARES. DÉBITO. PRESCRIÇÃO DA PRETENSÃO PUNITIVA.

TOMADA DE CONTAS ESPECIAL (TCE)

Secretaria de Controle Externo de Tomada de Contas Especial (Secex-TCE).

Em exame, processo de tomada de contas especial instaurada originalmente pelo Fundo Nacional de Desenvolvimento da Educação (FNDE) contra o Sr. Roberto Eduardo Sobrinho, ex-prefeito do município de Porto Velho/RO (gestões 2005-2008 e 2009-2012) , em razão da não comprovação da boa e regular aplicação dos recursos repassados ao referido município, no exercício de 2005, no âmbito do Programa Brasil Alfabetizado/Bralf.
Conforme consta do relatório de tomada de contas especial 68/2015/FNDE, o ex-prefeito foi responsabilizado pelo valor integral dos recursos repassados pelo FNDE, uma vez que não apresentou documentos comprobatórios das despesas efetuadas (peça 5, p. 9) .
A tabela a seguir contém os valores repassados ao município do Porto Velho, em 2005, para a execução do Programa Brasil Alfabetizado:
	ORDEM BANCÁRIA
	VALOR (R$) 
	DATA

	20050B780033
	20.438,00
	4/10/2005

	20050B780057
	19.000,66
	2/11/2005

	20050B780178
	19.000,66
	1/12/2005

	20050B780229
	19.000,66
	1/12/2005

No âmbito desta Corte de Contas, foi realizada a citação do responsável, que, apesar de regularmente notificado, permaneceu em silêncio e não recolheu o valor devido (peças 14 a 16) .
A Secex-TCE ofereceu proposta no sentido de julgar irregulares as contas do Sr. Roberto Eduardo Sobrinho, com a consequente condenação em débito integral. O Ministério Público de Contas, representado pelo procurador Júlio Marcelo de Oliveira, anuiu à proposta. 
Ressalta, contudo, que, na proposta de encaminhamento, as datas de atualização dos débitos foram corrigidas para considerar as datas de crédito na conta corrente e não as das ordens bancárias, como ocorreu na citação. Tal situação beneficiaria o responsável, não havendo necessidade de refazimento da citação.
Não foi proposta a aplicação da multa prevista no art. 57 da Lei 8.443/1992, tendo em vista a ocorrência da prescrição da pretensão punitiva.
II
Incidem sobre o responsável os efeitos da revelia, dando-se prosseguimento ao processo, nos termos do art. 12, § 3º, da Lei 8.443/1992.
Tendo em vista a inexistência nos autos de elementos capazes de comprovar a boa e regular aplicação dos recursos, acolho integralmente a proposta da unidade instrutiva, endossada pelo MP/TCU.
Conforme assentado na jurisprudência consolidada desta Casa, compete ao gestor o ônus de comprovar a boa e regular aplicação dos recursos públicos, por meio de documentação apta a demonstrar o cumprimento dos objetivos do convênio, bem como o nexo de causalidade entre as despesas realizadas e os recursos federais recebidos. 
Considerando que o gestor não apresentou documentos suficientes para comprovar a regularidade das despesas realizadas na execução do Programa Brasil Alfabetizado, em 2005, recai sobre ele a responsabilidade pela integralidade do débito.
Assim, as contas do responsável deverão ser julgadas irregulares. Não é possível, contudo, aplicar-lhe a multa prevista no 57 da Lei 8.443/1992, uma vez que ocorreu a prescrição da pretensão punitiva. O fato gerador do débito ocorreu em 2005 e a citação foi ordenada em 24/11/2017.
Diante do exposto, manifesto-me pela aprovação do acórdão que ora submeto à apreciação deste Colegiado.
TCU, Sala das Sessões Ministro Luciano Brandão Alves de Souza, em 3 de dezembro de 2019.
Weder de Oliveira
Relator